臺灣板橋地方法院刑事判決　　　　　　 99年度交易字第651號
公　訴　人　臺灣板橋地方法院檢察署檢察官
被　　　告　張瑞光
選任辯護人　李詩皓律師
上列被告因過失致死案件，經檢察官提起公訴（99年度調偵字第
1659號），本院判決如下：
    主  文
張瑞光無罪。
    理  由
一、本件公訴意旨以「張瑞光於民國99年4 月25日12時許，騎乘
    車牌號碼LM2-859 號重機車，沿臺北縣三重市○○○路往臺
    北橋方向行駛，行經上開路段與福德南路口時，本應注意駕
    駛時應注意車前狀況，以避免發生碰撞之危險，且依當時天
    候晴，日間自然光線，道路並無缺陷及障礙物，視距良好等
    情觀之，其並無不能注意之情事，竟疏未注意，適有蔡宗志
    騎乘車牌號碼066-BMD 號重機車同向行駛至該路口並停下等
    待紅燈之際，張瑞光不慎由其後方撞擊蔡宗志及其騎乘之機
    車，致其人車倒地，並受有硬腦膜下出血、蜘蛛膜下腔出血
    、血胸及左側肋骨骨折等傷害，於99年4 月26日18時21分不
    治死亡，經警到場處理，始知上情。」之起訴事實，認被告
    涉犯刑法第276 條第1 項之過失致死罪嫌。
二、按犯罪事實應依證據認定之，無證據不得認定犯罪事實；又
    不能證明被告犯罪者，應諭知無罪之判決，刑事訴訟法第15
    4 條第2 項、第301 條第1 項分別定有明文。次按刑事訴訟
    法上所謂認定犯罪事實之證據，係指足以認定被告確有犯罪
    行為之積極證據而言，該項證據自須適合於被告犯罪事實之
    認定，始得採為斷罪資料。且認定不利於被告之事實須依積
    極證據，苟積極證據不足為不利於被告事實之認定時，即應
    為有利於被告之認定，更不必有何有利之證據。如未能發現
    相當證據，或證據不足以證明，自不能以推測或擬制之方法
    ，以為裁判之基礎。又刑事訴訟上證明之資料，無論其為直
    接或間接證據，均須達於通常一般之人均不致有所懷疑，而
    得確信其為真實之程度，始得據為有罪之認定，若其關於被
    告是否犯罪之證明未能達此程度，而有合理性懷疑之存在，
    致使無從形成有罪之確信，即不得遽為不利被告之認定（最
    高法院29年上字第3105號、30年上字第816 號、40年台上字
    第86號、76年台上字第4986號判例要旨參照）。
三、本件公訴意旨認被告涉犯過失致死罪嫌，起訴書係以被告就
    其騎乘機車撞擊被害人機車致被害人死亡之事實坦承不諱，
    並有道路交通事故現場圖暨調查報告表、被害人之相驗筆錄
    暨死亡證明書為據，公訴人並以被告於案發時每日騎乘機車
    上班，除本件外，並未生何事故，是被告若確如亞東紀念醫
    院精神鑑定報告書所載之於本件行為時，其精神狀況因其精
    神分裂症造成認知功能減損，嚴重影響其辨識其行為違法之
    能力，則該期間應當不僅只發生本件交通事故，且上開鑑定
    報告，係鑑定人依據本件案發半年前及案發後之被告病歷，
    以被告未按時就診服藥為據，是該鑑定報告及鑑定人於本院
    之鑑定意見，均應不可採信，且被告於100 年6 月14日審判
    期日坦承知悉騎車撞人致死為違法行為，參酌被告於99年5
    月6 日警詢筆錄可陳述車禍之過程，並表示不對被害人提出
    告訴，堪認被告於本件肇事前後辨識違法行為能力為正常之
    論告意旨為論告。
四、被告就其於肇事時地，騎乘機車自後撞擊被害人機車，致使
    被害人因而死亡之事實，於警詢、偵訊及審理中均坦承不諱
    ，惟就本件起訴事實，並未有認罪或否認犯罪之陳述或答辯
    ，其辯護人則以依被告家屬即其胞弟張瑄永於偵查中證述之
    被告病史及被告於肇事前於家中之行止，已可推認被告本件
    肇事係受其精神分裂症狀況影響，而依本院調閱被告於羅東
    聖母醫院、馬偕紀念醫院之病歷送請亞東紀念醫院對被告為
    精神鑑定之結果及鑑定人於審理中之鑑定意見，可確定被告
    於
    本件肇事當時，確實係因其精神分裂症影響，而無辨識能力
    ，依刑法第19條第1 項規定，應不罰；而公訴人雖以被告平
    日騎乘機車上班未發生事故、於100 年6 月14日審判期日陳
    述知悉騎車撞人係違法為由，推認被告於肇事時有辨識能力
    ，惟此部分除經鑑定人於審判期日陳述被告症狀為間斷、偶
    發性外，並經鑑定人鑑定被告於肇事當時無辨識其行為係違
    法之能力明確，依該鑑定所據之客觀事實，被告於本件肇事
    當時確係無責任能力，公訴人上開論告並無依據之辯護意旨
    為被告為辯護。
五、本件公訴意旨以上開事實及證據認被告涉犯過失致死罪嫌，
    辯護人則以上開辯護意旨為被告辯護。經查：
  (一)按符合犯罪構成要件且具違法性之行為，須兼備有責性，始
    得課予刑罰，此即刑罰須以罪責成立為前提之「罪責原則」
    。刑法第19條第1 項規定行為人於行為時，欠缺辨識行為違
    法之意識能力或依其辨識而行為之自我控制能力者，不予處
    罰；同條第2 項規定其辨識能力或自我控制能力顯著減低者
    ，得減輕其刑，即明揭斯旨。而94年2 月2 日修正公布之刑
    法第19條增訂第3 項「上開規定，於因故意或過失自行招致
    者，不適用之」，依該次修正草案總說明十五，謂「行為人
    之主觀性格，如原與常人無殊，而因故意或過失自陷精神障
    礙，則不問原來是否藉此精神狀態而犯罪，皆已充分顯示其
    反社會性格，而具有可罰性（學說稱之為原因自由行為）。
    若……任其主張不罰或減輕，將無以維持社會秩序，在刑事
    上自非所宜」，故該規定所指不得獲邀精神障礙者不罰或減
    輕其刑之寬典者，應僅限學說上之「原因自由行為」。而原
    因自由行為，包括故意原因自由行為與過失原因自由行為，
    除其精神障礙等心智缺陷之狀態係行為人以故意或過失行為
    所導致外，並須行為人陷入精神障礙前，於精神狀態正常時
    ，對其陷入精神障礙中之侵害法益行為有故意或有預見可能
    性，始足當之。從而行為人雖因己身之飲酒、用藥等，致於
    為法益侵害行為時有精神障礙之情形，然苟無證據足資證明
    其於飲酒、用藥之初，尚未陷入精神障礙狀態前，即對嗣後
    精神障礙狀態中之侵害法益行為有故意或預見可能，其嗣後
    侵害法益之行為即非原因自由行為，自仍有刑法第19條第1
    項、第2 項之減免其刑規定適用（最高法院99年度台上字第
    4582號刑事判決要旨參照）。亦即，刑法第19條第3 項之原
    因自由行為，係指行為人在精神、心智正常，具備完全責任
    能力時，本即有犯罪故意，並為利用以之犯罪，故意使自己
    陷入精神障礙或心智缺陷狀態，而於辨識行為違法之能力與
    依辨識而行為之自我控制能力欠缺或顯著降低，已不具備完
    全責任能力之際，實行該犯罪行為；或已有犯罪故意後，偶
    因過失陷入精神障礙或心智缺陷狀態時，果為該犯罪；甚或
    無犯罪故意，但對客觀上應注意並能注意或可能預見之犯罪
    ，主觀上卻疏未注意或確信其不發生，嗣於故意或因有認識
    、無認識之過失，自陷於精神障礙或心智缺陷狀態之際，發
    生該犯罪行為者，俱屬之。故原因自由行為之行為人，在具
    有完全刑事責任能力之原因行為時，既對構成犯罪之事實，
    具有故意或能預見其發生，即有不自陷於精神障礙、心智缺
    陷狀態及不為犯罪之期待可能性，竟仍基於犯罪之故意，或
    對應注意並能注意，或能預見之犯罪事實，於故意或因過失
    等可歸責於行為人之原因，自陷於精神障礙或心智缺陷狀態
    ，致發生犯罪行為者，自應與精神、心智正常狀態下之犯罪
    行為同其處罰。是原因自由行為之行為人，於精神、心智狀
    態正常之原因行為階段，即須對犯罪事實具有故意或應注意
    並能注意或可得預見，始符合犯罪行為人須於行為時具有責
    任能力方加以處罰之原則（最高法院99年度台上字第6035號
    判決要旨參照）。
  (二)查以，本件經本院調閱被告於本件肇事前之97、98年間於羅
    東聖母醫院之病歷紀錄及其於本件肇事後之99年起於馬偕紀
    念醫院之病歷紀錄，委請亞東紀念醫院鑑定被告於本件肇事
    當時之精神能力狀態，經該院鑑定醫師吳其炘依被告個人病
    史「…。於民國97年，張員開始有幻聽、多疑、被害妄想等
    症狀。曾於羅東聖母醫院就診，診斷為妄想狀態，並服用抗
    精神病藥，症狀略有改善；然而張員缺乏病識感，未能持續
    服用藥物，亦未持續就診。於民國98年10月，張員狀況惡化
    ，並有情緒激動、在外遊蕩、妄想等症狀；曾再次求診，但
    只就診一次，未能持續接受治療。依據家人觀察，98年10月
    至案發期間，仍持續有自言自語，被迫害妄想等症狀。案發
    前，張員自言自語的情形更加嚴重，並有脫光上衣，在客廳
    來回踱步、情緒焦慮等症狀。案發後，張員因車禍摔倒，而
    有蜘蛛膜下出血，於馬偕醫院接受住院治療，隨後轉至精神
    科治療，診斷為『精神分裂症』，並領有重大傷病卡。案發
    至今，張員規則接受精神科治療，其精神病狀況已改善許多
    ，然而這段期間張員仍處於失業狀態。」之狀況，並依鑑定
    時被告呈現之精神狀況為「張員會談時意識清楚，注意力尚
    稱集中，會談過程中，並無怪異之行為。但張員態度被動推
    縮，情感淡漠；其言語表達往往較為簡略而不精確，其言詞
    貧乏，用語簡單。但並無答非所問或語無倫次之情形。張員
    當下否認有幻聽或妄想等症狀。然而其智能程度經評估顯示
    其智能極低，為百分位5 以下，整體能力不佳，足以影響其
    日常生活的判斷能力。」、「對於案發過程，張員僅表示當
    時腦筋一片空白，亦不記得當時為何騎機車出門。然依據馬
    偕醫院病歷記載，張員自述當時騎機車要去找朋友，但覺得
    路變得不一樣，雙手被外力控制而無法控制速度，而撞向前
    車。」之反應，為「綜合以上資料，張員之臨床診斷為精神
    分裂症。張員自民國97年開始有精神分裂症狀，張員未能接
    受治療，其症狀逐漸惡化，於民國98年10月至99年之病歷記
    載，張員持續有妄想、情緒激動等症狀。故推斷案發當時，
    張員之精神狀況因其精神分裂症所造成的認知功能減損，已
    嚴重影響其辨識其行為違法之能力。張員目前精神狀況在持
    續治療後，其症狀穩定，宜持續接受醫療之處置。」之鑑定
    結果。
  (三)上開鑑定報告之結果，係鑑定醫師張其炘依「被告之前有關
    精神科就醫紀錄，其症狀為幻聽及妄想，然張員並未規則就
    診，亦未服用精神作用藥物，且依據馬偕紀念醫院病歷記載
    ，即案發當時，有被外力控制之妄想，故推論其案發前其精
    神症狀，應處於極不穩定之狀態。」之證據推論，作成該鑑
    定結果，業據鑑定醫師張其炘於本院審理中證述明確，並就
    公訴人對其詰問之如何判斷被告行為時之精神狀態及精神狀
    態影響其辨識能力之程度與精神分裂症發作之症狀特性之提
    問，證稱以「鑑定人未能於被告行為時直接觀察其精神狀態
    及行為，僅能依其就醫紀錄與治療精神疾病之經驗，來推論
    被告當時之精神狀態。被告於鑑定時，雖已接受規則就診，
    然而其智能程度，仍處於極低之狀況，顯示其認知功能，已
    因精神疾病，而有退化之情形，故推論在案發當時，病患未
    規則就診，其認知功能，應處於更差之情形。」、「精神分
    裂症為一慢性嚴重且持續退化之精神疾病，其病程偶有燥動
    不安、情緒激動之表現，其嚴重發作時，會有焦慮、憤怒、
    幻聽、妄想或病識感減弱之徵兆，若無適當治療，其嚴重症
    狀可能會持續下去，其發作期間不一定。」等情，並另就被
    告於馬偕紀念醫院就診時所自述之本件肇事當時其覺得「路
    變得不一樣、發現雙手被外力控制」之自述情節，依其診斷
    經驗，確有可能屬精神分裂症病發之情狀，於審理中復證述
    明確，是該鑑定報告於客觀上並未有何違反形式論證法則之
    謬誤情形，顯無不可採信之情形。參酌被告於羅東聖母醫院
    及馬偕紀念醫院之病歷紀錄紀錄之被告精神狀況，以及被告
    胞弟張瑄永於警詢、偵查及審理中所證述之被告於97年至羅
    東聖母醫院就診，係因當時母親在該院住院，被告前往該院
    探視時，其哥哥、姐姐始發現被告精神異常，才強制帶被告
    於該院就診，於97年該三次（同年10月27日、11月10日、11
    月24日）及98年該三次（同年9 月21日、9 月25日、10月2
    日），均係家人強制帶被告就診，但被告都認為其自己精神
    正常，而本件肇事當日，伊發現被告自言自語，伊叫被告不
    要出去，但被告卻兇伊並做勢要打伊，突然被告就騎車出去
    ，待伊騎車去追被告時，被告已不知去向，伊即前往派出所
    報案之被告病史及肇事當日情節，與目擊證人張佑印證述之
    本件肇事經過係被告未煞車直接衝撞前方停等紅燈之被害人
    機車之該肇事過程，及被告經馬偕紀念醫院診斷後領有重大
    傷病卡之重病事實，堪認被告於本案肇事當時，應係確如鑑
    定意見所載之於肇事當時並無辨識行為之能力。
  (四)公訴人雖以員警於99年5 月6 日在馬偕紀念醫院對被告所為
    之警詢筆錄記載被告陳述「當我看到紅燈要停止時看不及而
    撞到前方停等紅燈紅燈之車輛是蔡宗志」、「看道紅燈要停
    止但停不住才會撞到他」係可清楚陳述車禍過程，且表示不
    對被害人提出告訴，故認被告肇事當時之精神狀態應屬正常
    ，惟以，依馬偕紀念醫院之被告於同年5 月1 、3 、5 日之
    病歷記載情形，係記載被告陳述「我沒怎樣阿，我想出院了
    ，只有腳上一小傷口」（1 日）、「不想讓朋友知道自己住
    哪，要保護家人，怕一些有的沒有的，出社會就這樣了」、
    「有第六感感覺，有人要對我不利」（3 日）、「頭腦很清
    楚，可以回去了」、「現在不會有被控制的感覺」（4 日）
    、「車禍那天想找朋友，路不見了，好像變魔術」（5 日）
    ，而於警詢後之同年月10日之病歷紀錄係記載被告陳述「警
    察討論無形的東西，沒辦法講，關於神明的東西，因為車子
    壞了但人沒事」、「有段記憶不記得，只記得警察叫救護車
    道台北馬偕」、「有起乩，神明附身，回神是無形的東西，
    五六個護士抓不住，全身被綁」等語，是依上開病歷紀錄，
    除已難逕依警詢筆錄員警之記載即認被告精神狀況為正常外
    ，該警詢筆錄是否已確實紀錄被告之陳述，亦非無疑。是公
    訴人此部分之論告意旨，自難採認。
  (五)是本件之爭點，厥在於被告就其於本件肇事當時無辨識能力
    之狀態，是否屬刑法第19條第3 項之可歸責之情形。而就本
    件情形，係在於被告於本件肇事前，是否知悉其係患有精神
    分裂症，且於本件肇事前，因其故意或過失使其自己之精神
    分裂症病發，而致生本件肇事結果，亦即，其對自己患精神
    分裂症有無病識感之問題。查以：
  1.被告於本案案發前即案發當時，係無病勢感之事實，除經鑑
    定報告記載明確外，並經鑑定醫師張其炘於審理中證述以「
    （法官問）依你與被告會談，及羅東聖母醫院及馬偕紀念醫
    院之病歷資料，被告對自己有幻聽及妄想之症狀，他自己有
    無病識感？（鑑定人答）一般而論，在病患精神狀況不穩定
    之當時，多無病識感。然經治療後，有一部分之病患，可獲
    得病識感，並可自行服藥與接受治療，就個案而言，據鑑定
    當時（註：鑑定報告日期為99年3 月11日），已逾三個月，
    故難以斷定目前（註：本次審判期日為同年6 月14日）有無
    病識感。」、「（法官問）依照證據資料，被告當時有無病
    識感？（鑑定人答）案發當時應沒有。」、「（法官問）在
    案發之前，沒有規則就診期間，是否有病識感？（鑑定人答
    ）應該沒有，如果有病識感的話，應該會規則就診。」等語
    明確，是堪認被告就其本身患有精神分裂症之事實，自己並
    未有認識。
  2.而被告於本件肇事前，雖有曾於羅東聖母醫院就診，惟此部
    分亦經鑑定醫師張其炘證述以「（法官問）如果之前被告自
    己去就診過，從97年就診後，他自己無法查覺自己有無生病
    ？（鑑定人答）病患之就診，往往是因為家人強迫或要求則
    就診，若無規則治療，其精神症狀難以恢復，故往往仍無病
    識感。」等語，是尚難以被告於案發前曾經就診之事實，即
    認被告係有病識感。
  3.又本件依被告於羅東聖母醫院記載之病歷資料，被告於本件
    肇事時之精神狀況，應係與其於98年10月就診時相同或更差
    之事實，除據鑑定醫師張其炘於審理中證述以「（法官問）
    【提示被告病歷資料】依照本件卷證之病歷資料，被告在本
    案發生時，在97年10月到98年10月間，在羅東聖母醫院之狀
    況，是輕還是重？（鑑定人答）看起來是98年那段時間比97
    年間那段時間還要嚴重，因為當時有紀錄更多幻覺的症狀。
    欲參考馬偕紀念醫院的病歷，要注意，病患當時已經有腦部
    外傷，故其精神狀況，可能受其腦部外傷影響。」、「（法
    官問）案發前，被告精神狀況如何？（鑑定人答）預期與98
    年那段時間差不多或更者是更嚴重。」、「（法官問）【提
    示羅東聖母醫院99年4 月27日診斷證明書及馬偕紀念醫院99
    年11月25日函及羅東聖母醫院病歷】依照這些客觀證據，被
    告於98年10月自羅東聖母醫院結束診斷後，當時病症是否仍
    有存在？其精神的狀況是如何？（鑑定人答）答案是與98年
    10月差不多或者是更嚴重。」等情明確外，鑑定人並依羅東
    聖母醫院開立之處方藥劑，對被告之病症，證述以「（法官
    問）有沒有可能從98年10月在羅東聖母醫院狀況有好轉，然
    後因為沒有再就診，其狀況再變差？（鑑定人答）一般而言
    ，病患須連續治療兩週以上，其症狀始能逐步改善，就羅東
    聖母醫院病歷記載，其九十八年九月二十一日至十月二日，
    其前十一天之處方，為口服錠劑，但九十八年十月二日之處
    方，為口服滴劑，顯示病患之前因未能規則服藥，才被改以
    口服滴劑，況且口服滴劑治療期間甚短，其症狀好轉之可能
    性較低。」等情，而認被告於98年10月後之病症好轉之可能
    性顯少，且就被告該未規則服藥之情形，再證述以「（法官
    問）被告未規則服藥，是否是屬於沒有病識感的病症的一部
    分？（鑑定人答）是。」等語，而證述被告未規則服藥亦屬
    其無病識感之一部分。
  4.依上開事證，堪認被告因於肇事前並無病識感存在，自難認
    其就本件有刑法第19條第3 項之事由存在，而屬同條第1 項
    之無辨識能力之情形。至於，檢察官及告訴代理人雖以被告
    於肇事前有自行騎車上下班，而認被告精神狀態正常，惟就
    此問題亦經鑑定人證述以「（法官問）【提示馬偕紀念醫院
    病歷資料】依照馬偕紀念醫院病歷資料，其於捷運工程工作
    七年，是否有可能患有精神分裂之狀況下，還能在外正常工
    作？（鑑定人答）在發病初期，其認知功能尚未嚴重退化，
    有可能仍可從事孰悉或簡易之工作。」等語，而被告於案發
    時係從事工地臨時工之僅用勞力之簡易工作，且騎乘機車亦
    未屬複雜之技術，是自難以被告有自行騎乘機車之事實，即
    推認被告之精神狀態為正常或已有病識感。是公訴人此部分
    之論告意旨，亦難採認。
  (六)末以，公訴人雖請求將本件再送請臺大醫院或其他醫事機構
    再為鑑定，惟依鑑定人之資格及鑑定經驗（約已四年經歷，
    約每月一件），參酌卷內亦無可供鑑定判斷之新事證存在，
    而就本件涉及之被告精神狀態之相關疑點，亦經鑑定人於審
    理中就各該點陳述鑑定意見明確，是認本件並無再送鑑定之
    必要，附此敘明。
六、綜上事證，本件因被告於肇事前因其患嚴重之精神分裂症，
    而無辨識其行為之能力，且因其欠缺病識感，而亦難認其就
    本件肇事時之病症病發，係有可歸責之故意或過失之情形，
    是依刑法第19條第1 項規定，應予不罰。依上開二所示之法
    律規定以及判例要旨，自應就被告為無罪之諭知。
七、末查，被告目前持續接受藥物治療，症狀穩定，其再犯或危
    害公共安全之虞之危險性甚低，宜請家人持續協助被告接受
    治療之情形，業據鑑定機關亞東紀念醫院函復本院明確，而
    被告胞弟亦於審理中陳述被告現有定期回診及服藥，參酌被
    告於審理中已知悉其係患有精神分裂症，是依該等證據，認
    本件尚無依刑法第87條第1 項規定對被告施以監護處分，附
    此敘明。
據上論斷，應依刑事訴訟法第284 條之1 、第301 條第1 項，判
決如主文。
本案經檢察官林慈雁到庭執行職務。
中    華    民    國   100    年    6     月    30    日
                  刑事第四庭  法  官  陳世旻
以上正本證明與原本無異
如不服本判決應於送達後10日內向本院提出上訴狀
                              書記官  梁福建
中    華    民    國   100    年    7     月    11    日